臺灣宜蘭地方法院刑事判決　　　　　　　　　　　　　　九十年度訴字第四一三號
　　公　訴　人　臺灣宜蘭地方法院檢察署檢察官
　　被　　　告　庚○○
　　指定辯護人　本院公設辯護人　乙○○
右列被告因傷害致死等案件，經檢察官提起公訴（九十年度偵字第二五八六號），本
院判決如左：
    主  文
庚○○傷害人之身體，因而致人於死，處有期徒刑柒年。
被訴遺棄致死部分無罪。
    事  實
一、庚○○與陳武雄係鄰居，二人經常共同飲酒，於民國九十年八月二十日晚間時許
    ，庚○○與陳武雄、己○○、戊○○、林中和、甲○及辛○○等人在宜蘭縣壯圍
    鄉○○路一一０之一號旁之空地飲酒，至同日晚間十時許，僅剩庚○○、陳武雄
    、戊○○及甲○四人於上開空地上飲酒，於同日晚間十一時許，庚○○與陳武雄
    二人因細故發生爭執，陳武雄持板凳向庚○○揮舞，庚○○閃避後，竟基於傷害
    人身體之犯意，先以徒手毆打陳武雄，且於客觀上預見後腦撞擊地面，足致其死
    亡，仍以猛力推倒陳武雄，至陳武雄因此倒地後撞擊地面，造成陳武雄右眉弓上
    方鈍挫傷五乘七公分、左側頸部、頦下約十公分處，在中線偏左處有五乘四公分
    挫傷、顱骨骨折、顱內出血等傷害，庚○○見陳武雄倒地不起，復與甲○、戊○○將陳武雄扶上躺椅，嗣同年月二十一日上午十二時為陳武雄之妻壬○○發覺後
    ，始送醫急救，因前揭顱骨破裂，顱內出血引起中樞神經性休克不治死亡。
二、案經宜蘭縣警察局礁溪分局報請臺灣宜蘭地方法院檢察署檢察官相驗後偵查起訴
    。
    理  由
壹、有罪部分（即傷害致死部分）
一、訊據被告庚○○對於於上開時地推倒陳武雄一節坦承不諱，惟矢口否認有毆打陳
    武雄，並致其死亡等情，辯稱：約晚上十一點多時他與我有爭執，他先拿板凳打
    我，我為了要閃避板凳，我推他一把後他向後跌倒，他就後腦碰到地上而暈倒，
    神智不清‧‧‧我並沒有拿過板凳打他，也沒有碰過板凳，也沒有掐他的脖子云
    云。經查：
  （一）被告對於以手推被害人陳武雄致其倒地等情，均自承在卷，並經證人己○○
        、辛○○、丙○○、壬○○、丁○○證述明確，復有救護紀錄表、勘驗筆錄
        、臺灣宜蘭地方法院檢察署解剖紀錄、相驗屍體證明書、被害人屍體照片在
        卷可稽，被害人陳武雄因顱骨破裂，顱內出血引起中樞神經性休克不治死亡
        ，此經法務部法醫研究所鑑定無誤，此有法務部法醫研究所（九十）法醫所
        醫鑑字第一０七六號鑑定書附卷可佐，被害人確因此傷害死亡。被告雖辯以
        其並未毆打被害人，然被害人除顱骨骨折外，於右眉弓上方有鈍挫傷五乘七
        公分、左側頸部、頦下約十公分處，在中線偏左處有五乘四公分挫傷，當非
        單純受推倒地所可能肇致之傷害，故被害人確曾遭毆傷。證人戊○○於本院
        調查時證述：當天我們在喝酒，被告與被害人發生口角，如何爭執我沒有看
        到，我跟他們說不要吵了，我沒有看到動手，‧‧‧之後我就聽到砰的一聲
        ，很大聲，我就出來看到被害人面朝上倒在地上等語明確（本院九十一年一
        月三十一日訊問筆錄參照），證人甲○證述：我當天有與被告還有被害人及
        戊○○一起喝酒，喝到一半時，我聽到被害人與被告在吵架，我去勸架，並
        把一瓶紅露酒拿進屋裡放‧‧‧我與戊○○及被告一起把被害人扶到屋外的
        鐵椅上躺著，我怕他會冷，我拿一件衣服蓋在身上等語明確（本院九十一年
        一月十四日訊問筆錄參照），則依證人之證述，雖未目睹事件之發生，惟證
        人戊○○係聽聞一聲砰的巨響方才出屋外探看情形，則可見被告確有猛力推
        倒被害人等情節無誤。而證人丙○○證稱：陳某（指被害人陳武雄）是我在
        隔天早上十點時我看到他躺在屋外的躺椅上等語（本院九十一年五月二十日
        訊問筆錄參照），證人己○○證稱：我在晚上十一點多時有再回家，我看到
        被害人躺在躺椅上睡覺，身上有一件衣服蓋在肚子上等語（本院九十一年六
        月三日訊問筆錄參照），證人甲○證稱：隔天早上六、七點我去看時，他身
        上還蓋著衣服，跟昨天晚上一樣，沒有移動位置等語明確（本院九十一年六
        月十四日訊問筆錄參照），則顯見於被告將被害人扶上躺椅後，其位置並無
        變動，尚無人移動被害人，而依證人辛○○、丁○○之證述，則可證於被告
        與被害人發生爭執之時點前，無其他人與被害人有爭執之行為，故於被告與
        被害人發生爭執，而被告猛力推被害人之前、後，均無其他外力之介入，被
        害人確因被告之猛力推倒撞擊地面而造成顱骨破裂而死亡自明，參以證人戊○○雖證稱：那天早上我母親簡林素雲還有跟被害人談話，當時被害人還說
        他的鼻子因喝醉酒撞倒冰箱才流血等語（本院九十一年六月三日訊問筆錄參
        照），然訊之證人簡林素雲則證述：當天早上八點時，被害人跟我說碰到車
        子自己跌倒受傷的等語（本院九十一年六月十四日訊問筆錄參照），經核證
        人戊○○與簡林素雲二人所述之情節顯不相符，而證人戊○○、簡林素雲均
        為被告之家人，則其多所迴護，亦屬常情。準此，被告毆打被害人頭部成傷
        ，與被害人之死亡結果，具有因果關係，實已灼然。
  （二）辯護人雖以被告以手推被害人之行為屬正當防衛權之行使置辯，惟查正當防
        衛之要件，必對於現在不法之侵害，而出於防衛自己或他人權利之行為，始
        能成立。若侵害已過去，或預料有侵害而侵害尚未發生，則其加害行為，自
        無正當防衛之可言。至彼此互毆，又必以一方初無傷人之行為，因排除對方
        不法之侵害而加以反擊，始得以正當防衛論，故侵害已過去後之報復行為，
        與無從分別何方為不法侵害之互毆行為，均不得主張防衛權。被告自承與被
        害人相互爭吵後，為閃避被害人所持板凳而推被害人，被告既與被害人發生
        爭執，則係由何人先行動手，則因被害人已經死亡，而無從證實，況果如被
        告所述，係為閃避板凳，則於此時，被害人朝被告丟擲板凳後，被告既已閃
        避，則侵害自屬過去，而被告復為猛力推被害人致其倒地，其加害行為，當
        無正當防衛之可言，辯護人所辯，即屬無據。
  （三）辯護人雖另以被告對於被害人死亡之結果無法預見，因認難論以傷害致人於
        死之罪等語置辯。然查本件被害人固患有肝腦症，易與人爭執，然其死亡主
        因乃外力造成之顱骨破裂，自與被告預見與否無干。參諸被告雖自承輕推被
        害人一下，不可能造成被害人死亡之結果，無法預見被害人死亡，惟以當時
        情形以觀，被害人原持板凳，被告當不可能輕推一下即令被害人倒地不起，
        且以發出巨響因而使證人戊○○自屋內外出察看等情觀之，被告當係以相當
        大之力量而推被害人，況被害人遭被告推倒在地，後腦重擊地面，被告對於
        被害人死亡之加重結果，客觀上自有預見之可能，且被告陳稱：猛烈推倒陳
        武雄後仰倒地，頭部碰到地上，並大喊一聲（唉了一聲頭很痛等語），我見
        他倒地不起，方由我及大哥戊○○及姊夫甲○三人共同將陳武雄抬上涼椅上
        等語（九十年八月二十二日警訊筆錄警卷第六頁參照），被告復自承有以水
        潑被害人等情，則衡諸常情，對於被害人因此受有腦部重擊之傷害，當不可
        謂為不知，對此種行為足以引起死亡之結果，在通常觀念上既不得為無預見
        之可能性，則被告對被害人因後腦重擊而發生死亡之結果自屬可預見。
  （四）綜上所析，被告庚○○所辯，顯係卸責之詞，自不足以採信。本件事證明確
        ，其犯行應堪認定。
二、核被告庚○○所為，係犯刑法第二百七十七條第二項前段之傷害致死罪。被告係
    以猛力推倒被害人造成其顱骨破裂，已如前述，公訴人雖認其係持板凳猛擊被害
    人，惟該板凳經送法務部調查局鑑定之結果，並未發現清晰可供比對之指紋，經
    以聯苯胺血跡試驗法檢驗結果呈血跡陰性反應，故公訴人以此板凳為被告行兇之
    工具，尚有未洽，併此敘明。爰審酌被告之素行、犯罪手段，因酒後爭執傷害，
    造成被害人死亡之結果，且迄未與被害人家屬和解之態度等一切情狀，量處如主
    文所示之刑。扣案之板凳一支，非供被告犯罪之用，且為被害人所有之物，爰不
    予宣告沒收，亦附此敘明。
貳、無罪部分（即遺棄致死部分）
一、公訴意旨略以：被告以板凳重擊陳武雄頭部數下，致陳武雄傷害倒地，庚○○見
    狀未加以救護，而將陳武雄抬往其住處旁之躺椅上，任其昏迷不醒，因認被告涉
    有遺棄致死罪嫌。
二、本件公訴意旨認被告涉犯遺棄致死罪嫌，無非以被告將被害人扶上躺椅，任其昏
    迷不醒為其論據。訊之被告堅決否認上情，辯稱：他自己就跌倒不起，他還在那
    裡自言自語等語。
三、按犯罪事實應依證據認定之，無證據不得推定其犯罪事實，又不能證明被告犯罪
    者，應諭知無罪之判決，刑事訴訟法第一百五十四條、第三百零一條第一項分別
    定有明文。又按刑法第二百九十四條第一項遺棄罪之成立，以行為人對於無自救
    力之人，依法令或契約，應扶助、養育或保護而遺棄之，或不為其生存所必要之
    扶助、養育或保護為要件。其犯罪主體為依法令或契約對被遺棄者負有保護義務
    之人，犯罪客體為無維持其生存所必要能力之無自救力人，犯罪態樣則包括將被
    遺棄者移置他處之積極遺棄行為及對被遺棄者不為必要救助之消極遺棄行為，該
    罪屬危險犯，亦不處罰過失行為，必行為人主觀上具有遺棄之危險故意，且其積
    極遺棄行為或消極遺棄行為，客觀上已致被遺棄者之生命發生危險，始足當之。
四、經查：被告將被害人推倒後，復將被害人扶上躺椅，其雖客觀上可預見被害人死
    亡結果之發生，惟此乃傷害所生之結果，而被告雖因其傷害之行為，造成被害人
    有發生一定結果之危險，惟並不能僅以此即認被告於法令或契約上有扶助或保護
    之義務，此外，復查無其他證據證明被告確有公訴人所指此部分之犯行，不能證
    明被告犯罪，依法應諭知無罪之判決。
據上論斷，應依刑事訴訟法第二百九十九條第一項前段、第三百零一條第一項前段，
刑法第二百七十七條第二項前段，判決如主文。
本案經檢察官郝中興到庭執行職務
中        華        民        國    九十一    年    七    月    二十四  日
                                臺灣宜蘭地方法院刑事第一庭
                                    審判長法  官    林  明  山
                                          法  官    辜  漢  忠
                                          法  官    鄭  貽  馨
右正本證明與原本無異。
如不服本判決，應於判決送達後十日內向本院提出上訴狀。( 應附繕本 )
                                          書記官    陳  憲  文
中        華        民        國    九十一    年  七    月    二十五  日
附錄論罪法條
刑法第二百七十七條第二項
 (普通傷害罪)
犯前項之罪因而致人於死者，處無期徒刑或七年以上有期徒刑；致重傷者，處三年以
上十年以下有期徒刑。
